臺灣高等法院民事判決　九十一年度上易字第七二三號
　　上　訴　人　甲○○
　　被上訴人　　建華商業銀行股份有限公司
　　法定代理人　盧正昕
　　訴訟代理人　陳慧玲
　　複代理人　　梁琪苑
右當事人間損害賠償事件，上訴人對於中華民國九十一年七月十七日臺灣臺北地方法
院九十一年度訴字第一五六一號第一審判決提起上訴，本院判決如左：
    主    文
上訴駁回。
第二審訴訟費用由上訴人負擔。
    事    實
甲、上訴人方面：
一、聲明：(一)原判決廢棄。(二)被上訴人應給付上訴人新臺幣（下同）一百萬元，及自
    起訴狀繕本送達之翌日起至清償日止按年息百分之五計算之利息。(三)被上訴人應
    回復上訴人信用名譽，應於中國時報全國Ａ、Ｂ版、雙版之報頭下，以五公分乘
    以十四．五公分，聯合報全國Ａ、Ｂ版、雙版之報頭下，以四．九公分乘以十四
    公分之版面刊登道歉啟示，並負擔其費用且寄送副本予上訴人。發函至財團法人
    金融聯合徵信中心（下稱聯合徵信中心）及上訴人往來銀行釐清上訴人信用及名
    譽，更正上訴人信用記錄，並請求各因此事件造成上訴人經濟評價受損的往來銀
    行恢復上訴人信用卡使用，並寄送副本予上訴人。(四)被上訴人應提供上訴人在被
    上訴人銀行所借貸設定金額，全額以青年貸款年率百分之四原房屋貸款利率，以
    補償上訴人九十萬五千三百三十六元貸款利息損失。(五)上訴人願供擔保請准宣告
    假執行。
二、陳述：除與原判決記載相同者，茲引用之外，補稱：
(一)、上訴人雖未於民國（下同）八十八年七月、八月份信用卡帳單繳款日前，繳納最
    低應繳金額，並於同年八月二十一日遭被上訴人處以二千三百五十七元之違約金
    ，惟被上訴人業已接受上訴人因未收到帳單而遲誤繳款期限之釋明，並於同年十
    月底如數退還違約金，則依信用卡契約第二十一條第三項約定，上訴人使用被上
    訴人信用卡之權利即已回復，上訴人並繼續使用被上訴人信用卡至同年十一月十
    九日，每期帳款亦如數繳付，顯見上訴人並未被強制停卡。被上訴人向聯合徵信
    中心散佈上訴人信用卡強制停卡且款項未繳之不實信用紀錄，嚴重侵害上訴人信
    用、名譽，自應對上訴人負侵權行為損害賠償責任。
(二)、財政部金融局信用卡定型化契約範本第二十一條第一項第三款並無「於期限內」
    繳付之約定，被上訴人在信用卡定型化契約第二十一條第一項第三款內，加入「
    未於期限內繳付」約定，加重消費者之義務，卻未以顯著方式促使消費者注意，
    顯係違反消費者保護法第十一條、第十二條、第十三條、第十四條及第十五條之
    規定而無效，被上訴人自不得以上訴人未於期限內繳付最低應繳金額，強制停止
    上訴人使用信用卡。
(三)、上訴人目前僅持有中國信託商業銀行信用卡，香港上海匯豐銀行及大眾銀行信用
    卡，皆因被上訴人散佈上訴人信用卡遭強制停卡款項未繳之不實信用紀錄而遭強
    制停卡，被上訴人辯稱上訴人信用未受損，並非事實。
(四)、上訴人信用狀況向來良好，上訴人與荷商荷蘭銀行間之訴訟，與本件訴訟事實不
    同，自不得以該訴訟質疑上訴人之信用狀況。
乙、被上訴人方面：
一、聲明：(一)上訴駁回。(二)如受不利判決，被上訴人願供擔保請准免為宣告假執行。
二、陳述：除與原判決記載相同者，茲引用之外，補稱：
(一)、被上訴人業已奉准由原名稱「華信商業銀行股份有限公司」更名為「建華商業銀
    行股份有限公司」，合先敘明。
(二)、財政部金融局台融局(四)字第０九一００二五一０九號函說明二指出「信用卡定型
    化契約範本第二十一條第一項規定，旨在保護持卡人如因一時未能注意或忘記原
    繳款期限等事由而致「一時性」遲延繳款，或因未收到帳單亦未查詢之情形，持
    卡人已因此而需負擔循環信用利息及違約金為已足，並非保護持卡人得以不遵守
    信用卡契約約定，或持卡人因而取得繳款截止日後之『當然合法或合理』延緩清
    償之權利」。故上訴人自認八十八年七月份之帳款，於同年八月二十七日始清償
    五千元，已逾同年八月五日之清償期限，被上訴人依信用卡契約第二十一條約定
    ，調高上訴人循環信用之最低應繳金額為一萬三千一百三十五元後，上訴人八十
    八年八月之帳款，遲於同年九月十四日及二十日清償八千元，可見上訴人不僅逾
    期繳納，其繳納之金額亦未達最低應繳金額，違約情事至明。縱上訴人逾期後有
    繳交部分款項，亦無礙其違約之認定，是被上訴人依兩造信用卡契約第二十一條
    第一項約定予以強制停卡，將上訴人強制停卡之事實通知聯合徵信中心，並無違
    誤，自無侵權責任可言。
(三)、上訴人另以其遭強制停卡後，仍繼績繳納款項，主張其並未遭強制停卡云云。惟
    依兩造信用卡契約第二十二條約定，上訴人遭被上訴人強制停卡後，應即向被上
    訴人清償其所積欠之信用卡消費款項。是上訴人強制停卡後，向被上訴人繳納款
    項，係為清償其先前所積欠之信用卡債務，與強制停卡之認定無涉，上訴人以此
    辯稱未遭被上訴人強制停卡，誠屬無據。
(四)、被上訴人在信用卡契約第二十一條第一項第三款內，加入「未於期限內繳付」，
    係將上訴人應於「當期繳款截款日」前繳付最低應繳金額，否則即負違約責任，
    予以具體規定，係被上訴人對持卡人違約行為所為之權利限制，並未與民法規定
    牴觸。且持卡人是否在期限前繳納最低應繳金額，乃持卡人可自主控制，自無顯
    失公平或違反平等互惠原則，上訴人主張信用卡契約第二十一條第一項第三款因
    違反消費者保護法而無效，自非有理。
(五)、依上訴人提出之聯合徵信中心資料顯示，上訴人遭強制停卡後，曾獲得荷蘭銀行
    核發信用卡，且目前尚持有中國信託商業銀行、大眾銀行、香港上海匯豐銀行等
    三家銀行信用卡，買受被上訴人信用卡業務之華信安泰信用卡公司，亦於九十年
    十月三十一日核發信用卡帳款清償證明書予上訴人，並向聯合徵信中心將上訴人
    強制停卡紀錄變更為一般申請停用，顯見上訴人並未因被上訴人強制停卡受有信
    用貶損之損害。況上訴人八十八年間有六次卡片遺失、被竊紀錄，亦因未於繳款
    日期前，繳足最低應繳金額，遭荷蘭銀行強制停卡，顯見上訴人對信用卡之管理
    態度輕忽散慢，未審慎處理其個人信用卡帳務，是縱其他銀行因上訴人信用管理
    不當，拒絕上訴人貸款之申請，亦與被上訴人向聯合徵信中心登錄上訴人強制停
    卡資料無關。
    理      由
一、被上訴人業已奉准由原名稱「華信商業銀行股份有限公司」更名為「建華商業銀
    行股份有限公司」，有公司變更登記表可按，爰予更正，合先敘明。
二、上訴人起訴主張：伊信用狀況一向良好，使用被上訴人信用卡，從未有款項未繳
    紀錄，被上訴人竟於八十八年九月三十日發函聯合徵信中心，散佈伊信用卡強制
    停卡且款項未繳之不實信用記錄，致伊信用、名譽、社會經濟評價嚴重貶損，陸
    續遭銀行告知須停卡並立即還清信用卡債款，無法向銀行申請低利率房屋貸款及
    在銀行界任職，受有工作損失每月減少一萬零八百九十四元，自八十八年九月三
    十日至九十一年十一月三十一日止，共為二十九萬四千一百三十八元，利息損失
    六十一萬二千六百六十一元，以信用卡利率百分之二十計算，自八十八年九月三
    十日至九十年十二月三十一日，計二十九萬六千一百一十九元。另上訴人信用受
    損，精神痛苦不堪，亦得請求賠償四十萬九千七百四十三元之精神慰撫金。爰依
    民法第一百八十四條第一項前段、第一百九十五條第一項規定，求為判決如上訴
    聲明第(二)、(三)、(四)項所示。
三、被上訴人則以：被上訴人在信用卡定型化契約第二十一條第一項第三款內，加入
    「未於期限內繳付」，係將上訴人應於當期繳款截款日前繳付最低應繳金額，否
    則即負違約責任，予以具體規定，並無顯失公平或違反平等互惠原則。上訴人未
    繳納八十八年七月、八月份最低應繳金額，被上訴人依信用卡契約第二十一條第
    一項第三款規定，予以強制停卡，並發函通知聯合徵信中心，自無過失侵害上訴
    人信用、名譽之可言；又上訴人遭被上訴人強制停卡後，仍持有多家銀行信用卡
    ，上訴人強制停卡紀錄亦變更為一般申請停用，顯見上訴人信用並未受損，其所
    稱無法在銀行界任職，及無法申請較低利率之房貸，並受有薪資減少及精神痛苦
    之損害，均與被上訴人無關等語，資為抗辯。
四、上訴人主張被上訴人於八十八年九月三十日向財團法人聯合徵信中心申報信用卡
    強制停卡之事實，為被上訴人所不否認，惟以前揭情詞置辯，則本件應審酌之重
    點，在於被上訴人申報上訴人強制停卡記錄，是否有不實之情事，因而使上訴人
    之信用名譽受損。經查：
(一)、上訴人持有被上訴人信用卡於八十八年七、八月間，應繳金額分別為七三二五九
    元、九九○九九元，繳款截止日為每月五日，最低應繳金額分別為四六四一元、
    一三一三五元，上訴人就八十八年七月份應繳之帳款，僅於八月二十七日繳付五
　　千元，八月份帳款，於九月十四日、九月二十日共繳付八千元等情，有信用卡客
　　戶帳單資料明細表附原審卷七六、七七頁可證，可見上訴人之繳款日期顯已超逾
　　繳款截止期限，且上訴人之繳款金額亦均未達最低應繳金額，自已違約。參諸財
　　政部金融局台融局（四）字第０九一００二五一０九號函說明二揭櫫「信用卡定
　　型化契約範本第廿一條第一項規定，旨在保護持卡人如因一時未能注意或忘記原
　　繳款期限等事由而致『一時性』遲延繳款，或因未收到帳單亦未查詢之情形，持
　　卡人已因此而需負擔循環信用利息及違約金為已足，然此規定並非保護持卡人得
　　以不遵守信用卡契約約定，或持卡人因而取得繳款截止日後之『當然合法或合理
　　』延緩清償之權利。」之旨，可知上訴人縱曾於繳款期限過後陸續繳請款項，惟
　　不因此改變其違約之既成事實。按兩造信用卡契約第二十一條第一項第三款規定
　　：「持卡人連續兩期未於期限內繳付最低應繳金額或所繳付款項未達本公司所定
　　最低繳款金額者」，「本公司無須事先通知或催告，得逕行降低持卡人之信用額
　　度、調整循環信用最低應繳比率或金額或暫時停止持卡人使用信用卡之權利」。
　　從而，被上訴人依上開規定停止上訴人信用卡之使用，並無違失之處。
(二)、上訴人另主張「信用卡契約書第二十一條最後有附註約定，我在八十八年八月二
    十一日我有發生違約金二千三百五十七元，我有告訴他們我沒有收到帳單，所以
    被上訴人有退還給我，所以依二十一條約定，他們接受我的釋明原因」等語；被
    上訴人亦不否認於八十八年十月底退還上訴人一筆二千三百五十七元的違約金，
    ，惟本件被上訴人係於八十八年九月三十日申報上訴人停卡，上訴人亦不爭執被
　　上訴人所辯「上訴人於八十八年二月已經改成自動扣款」之情；且兩造之信用卡
　　契約第十二條第二項後段明定：「持卡人不得以未收到繳款通知書為理由，遲誤
　　繳款期限」，是無論上訴人有無收到被上訴人之繳款通知書，並不影響上訴人逾
　　期未於每月五日清償之事實，上訴人主張其均按時繳款，顯不足採。又信用卡契
　　約第二十一條第三項關於「貴行於第一項或第二項各款事由消滅後，或經貴行同
　　意持卡人釋明相當理由，或持卡人清償部分款項或提供適當之擔保者，得恢復原
　　發給持卡人之信用額度．．．」之約定，係賦予被上訴人對於違反信用卡契約第
　　二十一條第一、二項約定，而遭被上訴人強制停卡之持卡人予以回復信用之方法
　　，至於是否恢復持卡人之信用額度，乃被上訴人之權限，並非持卡人一有前開第
　　二十一條第三項之情形，即當然有恢復信用卡之權利。而上訴人主張被上訴人已
　　接受釋明一節，為被上訴人所否認，上訴人就此並未舉證證明，縱被上訴人事後
　　同意退還違約金，然依契約自由原則，違約金為兩造之信用卡契約所約定，被上
　　訴人可自由斟酌是否收取，尚難憑此認定被上訴人同意恢復上訴人使用信用卡。
(三)、上訴人復主張伊於八十八年八月二十七日繳付五千元，溢繳三百五十九元，被上
    訴人不得自同年八月份起調整上訴人之循環信用額度至一萬三千一百三十五元，
    依比例計算，上訴人八月之最低信用額額應為六千三百七十六元，而上訴人已於
    同年九月十四日及二十日繳付八千元，超出最低應繳金額一千六百二十四元，並
    無違約情事；又被上訴人在此信用卡條約內，加入「未於期限內繳付」，違反消
    費者保護法第十一條、第十二條規定，應屬無效云云。然查：
１、上訴人連續兩期未於期限內繳付最低應繳金額，則被上訴人依前開信用卡契約第
    二十一條第一項第三款約定，不待事先通知或催告，逕行降低上訴人之信用額度
    ，調整循環信用最低應繳金額，自無不合。
２、兩造所訂立之信用卡契約，其上條款係由被上訴人一方預定契約之條款，而由需
　　要定約之他方，依照該項預定條款簽定之契約，學說上稱之為「附合契約」，此
　　類契約通常由工商企業之一方，預定適用於同類契約之條款，由他方依其契約條
　　款而訂定之。消費者保護法第十二條規定「定型化契約中之條款違反誠信原則，
　　對消費者顯失公平者，無效。定型化契約中之條款有下列情形之一者，推定其顯
　　失公平：、違反平等互惠原則。、條款與其所排除不予適用之任意規定之立
　　法意旨顯相矛盾者。、契約之主要權利或義務，因受條款之限制，致契約之目
　　的難以達成者。」是以，契約是否符合誠信原則，應視其是否違背任意法規之基
　　本規範意義，或其對相對人權利之限制、自己義務之減輕及是否危害契約之主要
　　目的而判斷之。茲查，持卡人依其與發卡機構所訂立之信用卡使用契約，取得使
　　用信用卡向特約商店簽帳消費之資格，並對發卡機構承諾償付帳款，而發卡機構
　　則負有代持卡人結帳，清償簽帳款項之義務，此種持卡人委託發卡機構付款之約
　　定，具有委任契約之性質，倘持卡人選擇以循環信用方式繳款，就當期應償付之
　　帳款僅繳付最低應繳金額，其餘應付款項由發卡機構先行墊付，持卡人則依約定
　　給付循環利息者，又具有消費借貸契約之性質。是就消費借貸之性質而言，利息
　　或其他報償依法應於契約所定之期限支付之（民法第四百七十七條前段參照）。
　　兩造信用卡約定條款第十五條第一項：「持卡人得選擇以循環信用方式繳款，於
　　當期繳款截止日前將最低應繳金額以上款項繳付貴行．．．」之約定，僅係將民
　　法給付期限之規定，尤其是前開民法第四百七十七條消費借貸清償期之規定予以
　　具體規範，上訴人所主張財政部金融局信用卡定型化契約範本第十五條亦有相同
　　之例示。是則，如持卡人未在每月繳款截止日前清償最低應繳金額，即有債務不
　　履行之違約行為，而依上訴人所舉信用卡契約第二十一條之約定，亦係被上訴人
　　對於持卡人違約行為所為之權利限制；且定型化契約條款有使消費者負擔非其所
　　能控制之危險時，該條款始係違反平等互惠原則，消費者保護法第十二條、消費
　　者保護法施行細則第十四條第二款定有明文，持卡人是否在期限前繳納最低應繳
　　金額，乃持卡人可自主控制，自無顯失公平或違反平等互惠原則之可言。上訴人
    主張該條款違反消費者保護法，為無效云云，洵非可採。
(四)、次查，原法院依職權調閱上訴人之中國信託商業銀行信用卡八十四年十二月至八
    十八年十二月、大眾商業銀信用卡八十六年四月六日至八十八年十二月二日、香
    港商香港上海匯豐銀行股份有限公司台北分公司信用卡八十五年十一月至九十年
    四月、花旗銀行信用卡八十六年四月至八十八年十二月、荷商荷蘭銀行八十八年
    一月至八十八年十二月分之信用卡交易紀錄，依前開銀行函覆之交易紀錄觀之，
    上訴人自八十八年六月起即不斷在各家銀行信用卡使用循環信用，此亦為上訴人
    所自認，足見上訴人於八十八年七、八月間，其消費之負債大於其清償之能力。
    以各家銀行循環信用之利息均係接近百分之二十之高利率，而上訴人仍願支付高
　　額利息及換取延後清償之作法，顯係長期使用財務槓桿操作理財；上訴人既曾任
　　職金融機構多年，具有財經專業能力，對財務槓桿之高度風險認知能力，理應遠
　　勝於一般民眾，則對於伊每期應繳最低金額及繳款截止日期，自應謹慎計算並嚴
　　格遵期繳款，以維護自身信用。觀諸上訴人於荷蘭銀行亦有未於繳款截止日前繳
　　足最低應繳金額之違約情事，有原法院九十一年度訴字第一五六０號判決可按；
　　且上訴人在八十八年間有六次卡片遺失、被竊記錄，有三次申請停用紀錄，頻率
　　超出一般正常持卡戶，顯見上訴人對其信用卡之管理態度輕忽散漫，並未審慎處
　　理其個人信用卡帳務。是上訴人主張其信用一向良好，實非可取；縱上訴人在其
　　他銀行之信用卡遭凍結或停用，亦無法借得信用貸款等，亦係肇因伊個人對信用
　　之管理不為該等金融機構所認同，尚難認與被上訴人之強制停卡紀錄，有相當之
　　因果關聯。
(五)、上訴人於八十八年九月三十日遭被上訴人強制停卡後，同年十二月十日尚獲得荷
　　蘭銀行發給信用卡，有聯合徵信中心資料可稽，且其自承目前仍持有中國信託銀
　　行信用卡，顯然並無上訴人所稱信用遭損害之情形。且上訴人在原審即自認其原
　　任職花旗銀行，嗣因花旗主管離職他就，上訴人乃追隨該主管轉赴美國銀行工作
　　；後因伊個人業績表現不符銀行要求，而自動請辭，此均發生在八十七年間（參
　　見原審九十一年五月八日言詞辯論筆錄、上訴人八十七年綜合所得稅資料）；當
　　時上訴人尚未遭被上訴人強制停卡，可見上訴人所謂伊因遭強制停卡導致無法在
　　金融同業就職，工作權受到損害，每月減少一八、九一四元之月薪等語，與實情
　　不符，不足為採。至上訴人主張受有多支出房貸之利息損失，則未見舉證證明，
　　亦難採信。
五、按信用卡業務管理辦法第七條第一項及財政部八十二年七月十三日台財融字第八
    二一０一六一四二號函，辦理信用卡業務機構應將信用卡持卡人之信用資料及特
    約商店之信用卡交易異常等資料，送交財政部指定機構建立檔案。本件上訴人既
    因未繳納八十八年七、八月份最低應繳金額，則被上訴人依上訴人持卡狀況據實
    通知聯合徵信中心，自係遵守辦理信用卡業務應注意事項，並無任何不當，即難
    謂有何故意或過失侵害上訴人信用、名譽之情事。況上訴人亦未因被上訴人強制
    停卡受有損害；上訴人主張其貸款遭他銀行拒絕，無法於銀行界任職，受有薪資
    減少及精神痛苦等損害，復均與被上訴人行為間無相當因果關連，上訴人請求被
    上訴人賠償損害，殊屬無據。
六、綜上所述，上訴人依民法第一百八十四條第一項前段、第一百九十五條第一項規
　　定，請求被上訴人賠償工作、利息損失、非財產上損害共一百萬元，及更正上訴
　　人信用記錄、登報回復名譽，並提供年利率百分之四之房屋貸款，以補償上訴人
　　貸款利息損失九十萬五千三百三十六元，求為判決如上訴聲明第(二)、(三)、(四)項所
　　示，均為無理由，應予駁回。其假執行之聲請即失所依據，應併予駁回。原審為
　　上訴人敗訴之判決，及駁回其假執行之聲請，並無不合。上訴意旨指摘原判決不
　　當，求予廢棄改判，為無理由，應予駁回。
七、本件事證已臻明確，兩造其餘之陳述及提出之攻擊防禦方法，均與判決結果不生
    影響，爰不一一審酌，附此敘明。
八、據上論結，本件上訴為無理由，判決如主文。
中　　　華　　　民　　　國　　九十一　　年　　十一　　月　　　二十七　　日
　　　　　　　　　　　　　　　　　民事第三庭
　　　　　　　　　　　　　　　　　　　審判長法　官　張　宗　權
　　　　　　　　　　　　　　　　　　　　　　法　官　陳　永　昌
　　　　　　　　　　　　　　　　　　　　　　法　官　吳　秀　美
右正本係照原本作成。
如不服本判決，應於收受送達後二十日內向本院提出上訴書狀，其未表明上訴理由者
，應於提出上訴後二十日內向本院補提理由書狀（均須按他造當事人之人數附繕本）
上訴時應提出委任律師或具有律師資格之人之委任狀；委任有律師資格者，另應附具
律師及格證書及釋明委任人與受任人有民事訴訟法第四百六十六條之一第一項但書或
第二項（詳附註）所定關係之釋明文書影本。
中　　　華　　　民　　　國　　九十一　　年　　十一　　月　　　二十九　　日
　　　　　　　　　　　　　　　　　　　　　　書記官　常　淑　慧
附註：
民事訴訟法第四百六十六條之一（第一項、第二項）：
對於第二審判決上訴，上訴人應委任律師為訴訟代理人。但上訴人或其法定代理人具
有律師資格者，不在此限。
上訴人之配偶、三親等內之血親、二親等內之姻親，或上訴人為法人、中央或地方機
關時，其所屬專任人員具有律師資格並經法院認為適當者，亦得為第三審訴訟代理人
。
